【裁判字號】    96,重訴,86
【裁判日期】    980525
【裁判案由】    損害賠償
【裁判全文】
臺灣高雄地方法院民事判決              96年度重訴字第86號
原      告  甲○
            乙○○
            丁○○
            丙○○○
上四人共同
訴訟代理人  陳慧博律師
被      告  戊○○
當事人間損害賠償事件，本院民國98年5月11日言詞辯論終結，
判決如下：
     主  文
被告應給付原告甲○新台幣壹佰伍拾壹萬伍仟參佰捌拾參元，原
告乙○○新台幣壹佰萬元，原告丁○○新台幣壹佰零玖萬柒仟玖
佰零壹元，原告丙○○○新台幣壹佰壹拾貳萬柒仟肆佰玖拾貳元
，及均自民國九十五年十二月十三日起至清償日止，按週年利率
百分之五計算之利息。
原告其餘之訴駁回。
訴訟費用由原告甲○負擔百分之十五，原告乙○○負擔百分之十
，原告丁○○負擔百分之十一，原告丙○○○負擔百分之十一，
，餘由被告負擔。
本判決第一項於原告甲○、方慎、丁○○、丙○○○，各以新台
幣伍拾壹萬元、參拾參萬伍仟元、參拾陸萬陸仟元、參拾柒萬陸
仟元為被告供擔保後，得假執行。
原告其餘假執行之聲請駁回。
     事實及理由
一、本件被告經合法通知，未於言詞辯論期日到場，核無民事訴
    訟法第386 條各款所列情形，爰依原告聲請，由其一造辯論
    而為判決。
二、原告主張：被告戊○○與被害人林秋玉係異性朋友，林秋玉
    於民國（下同）94年8 月18日20時許，因車禍受有多處擦傷
    ，在高雄長庚紀念醫院醫治後，即撥打電話予被告，經被告
    偕同其子楊朝富駕車前往上開醫院搭載林秋玉，並返回其位
    於高雄市○○區○○街88號住處時，已是翌日（19日）凌晨
    1 時許，被告與林秋玉2 人於其房間內聊天，直至凌晨2 時
    許，2 人又談及感情、生活等不如意之情事，林秋玉遂萌自
    殺之意念，被告竟基於幫助他人自殺而謀為同死之意，相約
    共赴黃泉，由其提供安眠藥及撲滅鼠【學名為Ｂromadiolon
    e ；桃紅色顆粒（狀似玉米粒碎塊）；下稱老鼠藥】藥品，
    由林秋玉自行服用上開2 種藥品不詳劑量之藥品後，因身體
    漸感不適遂告知戊○○，然被告亦因亦已服用相當之劑量安
    眠藥而漸呈昏睡狀態，直至當日上午10許竟自行甦醒，其見
    林秋玉仍已無氣息，因感饑餓遂外出至高雄市小港區二苓市
    場內位在電信局旁之某攤販購買魚丸湯食用後，返其住處房
    內見林秋玉陳屍床上，心情又再度陷於谷底，為再堅定其相
    約同死之意念，遂又開始吞服林秋玉服用剩下之老鼠藥，並
    隨即又至廁所內拿取鹽酸飲用，然因痛苦難耐且開始嘔吐，
    而為其子楊朝富發現有異，立即將2 人先後送醫救治，惟林
    秋玉仍因服用老鼠藥時間過久，已造成身體出血性胰腺炎和
    多處臟器小出血性表現而休克死亡，被告則因先在其房內嘔
    吐出混有魚丸湯及老鼠藥之胃內食物，始倖免於死，惟亦受
    有腐蝕性食道炎等傷害。而被告所涉謀為同死而幫助自殺罪
    ，經本院以95年度訴字第2233號判處有期徒刑1 年6 月後，
    檢察官提起上訴，台灣高等法院高雄分院則以96年度上訴字
    第391 號撤銷原判決，判處有期徒刑1 年6 月，減為有期徒
    刑9 月（下稱系爭刑事案件），是自堪認被告上開提供安眠
    藥及撲滅鼠藥品之行為屬侵權林秋玉生命權之行為。又原告
    甲○為被害人林秋玉之配偶，其為辦理林秋玉之喪事而支出
    殯葬費89,535元；原告甲○、丁○○、丙○○○分別為林秋
    玉之配偶、父、母，三人均因上開之侵權行為，分別受有扶
    養費1,308,487元、193,304元、251,800元之損失；原告4人
    均因此遭受精神上巨大之痛苦，而受有各200 萬元之非財產
    上損害。爰依侵權行為法律關係提起本件訴訟等情，並聲明
    ：(一)被告應給付原告甲○3,398,022元，原告乙○○200萬元
    ，原告丁○○2,193,304元，原告丙○○○2,251,800元，及
    均自起訴狀繕本送達翌日起至清償日止按年息5 ％之法定遲
    延利息。(二)如獲勝訴判決請准預供擔保宣告假執行等語。
三、被告未於言詞辯論期日到場，亦未提出書狀作何聲明或陳述
    。
四、原告主張被告於上開時、地，因其與被害人林秋玉聊天後，
    2 人均感對感情、生活等不如意之情事相約共赴黃泉後提供
    林秋玉安眠藥及撲滅鼠等藥品予林秋玉服用，被告亦因服用
    相當劑量之安眠藥，及被告雖於同日上午10時甦醒外出覓食
    後，再度返回被告住處見林秋玉陳屍床上，心情又再度陷於
    谷底，為再堅定其相約同死之意念，遂又開始吞服林秋玉服
    用剩下之老鼠藥，並隨即又至廁所內拿取鹽酸飲用，然因痛
    苦難耐且開始嘔吐，而為其子楊朝富發現有異，立即將被告
    送醫而倖免於難等情，有原告所提之系爭刑事案件判決2 份
    附卷可稽，且被告經合法通知未到場爭執，復未提出任何書
    狀供本院審酌，依本院調查之結果，原告之主張自堪信為真
    實。故足認原告主張，被告有提供安眠藥及撲滅鼠等藥品予
    林秋玉服用，致林秋玉死亡之不法侵權行為，即屬有據。
五、原告各得向被告請求之金額為何？
  (一)按因故意或過失，不法侵害他人之權利者，負損害賠償責任
    ；不法侵害他人致死者，對於支出醫療及增加生活上需要之
    費用或殯葬費之人，亦應負損害賠償責任；被害人對於第三
    人負有法定扶養義務者，加害人對於該第三人亦應負損害賠
    償責任；不法侵害他人致死者，被害人之父、母、子、女及
    配偶，雖非財產上之損害，亦得請求賠償相當之金額，民法
    第184條第1項前段、第192條第1項、第2項、民法第194條分
    別定有明文。查被告既有上開提供安眠藥及撲滅鼠等藥品予
    被害人林秋玉，致林秋玉服用而死亡之不法侵權行為，被告
    對於為林秋玉支出殯葬費之人，及林秋玉依法應負法定扶養
    義務之人，以及林秋玉之父、母、子及配偶所受之非財產上
    損害即應負損害賠償之責。茲就原告各得請求賠償之金額分
    述如下：
  1.醫療費及殯葬費部分：
    查原告甲○支出喪葬費用共計89,535元乙節，業據其提出大
    安金企業股份有限公司收據、承安葬儀社收據、有億行收據
    、建萌鮮花店收據、雪荻鮮花店收據、高雄縣市喪儀商業同
    業公會委託收費明細單、高雄市政府民政局殯葬管理所員工
    消費合作社明細表、高雄縣市葬儀同謝公會委託拜飯收費明
    細、高雄市政府殯葬設施使用費收據等為證，被告經合法通
    知，既未到庭，亦未提出書狀作何聲明或陳述，經本院調查
    證據之結果，就原告甲○此部分之主張，應屬可採。
  2.扶養費部分部分：
  (1)按直系血親相互間，互負扶養之義務；負扶養義務有數人時
    ，直系血親卑親屬為第一順序扶養義務人；負扶養義務者有
    數人，而其親等同一時，應各依其經濟能力分擔義務；受扶
    養權利者有數人，而其親等同一時，應按其需要之狀況，酌
    為扶養；扶養之程度，應按受扶養權利者之需要，與負扶養
    義務者之經濟能力及身分定之，民法第1114條第1 款、第11
    15條第1 項第1 款、第3 項、第1116條第3 項及第1119條分
    別定有明文。又按父母與子女間之扶養義務，依民法第1117
    條規定，直系血親尊親屬受扶養者，其扶養權利，雖不以無
    謀生能力為必要，但仍須受不能維持生活之限制，合先敘明
    。經查：
  原告丁○○係被害人林秋玉之父，林秋玉死亡時，丁○○年
    紀約76歲又3 個月，依93年度台灣省男性簡易生命表所示，
    丁○○尚有7.56年之平均餘命，有卷附之戶籍謄本及93年度
    台灣省男性簡易生命表可稽，而堪認定。再者，原告丁○○
    之扶養義務人除林秋玉外，尚有5 名子女，有卷附之扶養系
    統表、戶籍謄本可參（見本院卷第43至46頁），亦堪認定。
    復次，原告丁○○雖主張應以行政院主計處93年度高雄市平
    均每人每月消費支出16,786元作為扶養費之計算基準，惟本
    院審酌扶養費之給付之目的係為維持受扶養人之生活必要費
    用支出，故關於扶養費之計算基準部分，應以原告丁○○所
    在地之高雄市93年度最低生活費用，即每人每月9,102 元為
    計算基準，始屬合理（每年請求之金額即為9,102 *12 ＝
    109,224 元）。則原告丁○○於被害人林秋玉死亡時為76歲
    又3 個月，既尚有7.56年之平均餘命，此部分之扶養費：依
    年別5 ％複式霍夫曼計算法（第一年扣除中間利息），其計
    算式為：[1 09224*5.00000000 （此為應受扶養7 年之霍夫
    曼係數）+109 224*0.56*（6.00 000000-0.0 00 00000）]
    除以7 （受扶養人數）=97901（四捨五入至元）。故原告丁○○得請求之扶養費為97,901元乙節，堪可認定。
  原告丙○○○係被害人林秋玉之母，林秋玉死亡時，丙○○○為75歲又3 個月，依93年台灣省女性簡易生命表所示，丙○○○尚有10.35 年之平均餘命，有卷附之戶籍謄本及93年
    度台灣省女性簡易生命表可稽，而堪認定。再者，原告丙○○○之扶養義務人除林秋玉外，尚有5 名子女，有卷附之扶
    養系統表、戶籍謄本可參（見本院卷第43至46頁），亦堪認
    定。復次，原告丙○○○應以行政院主計處93年度高雄市平
    均每人每月消費支出16,786元作為扶養費之計算基準，然參
    酌上開部分之論述，本院認應以每月9,102 元始為合理（
    每年請求之金額即為9,102 *12 ＝109,224 元）。則原告丙○○○於被害人林秋玉死亡時為75歲又3 個月，既尚有10.3
    5 年之平均餘命，此部分之扶養費：依年別5 ％複式霍夫曼
    計算法（第一年扣除中間利息），其計算式為：[109224*7.
    00000000（此為應受扶養10年之霍夫曼係數）+109224*0.35
    * （8.00000000-0.0000000 0）] 除以7 （受扶養人數）=1
    27492 （四捨五入至元）。故原告丙○○○得請求之扶養費
    用為127,492 元乙節，亦堪採認。
  (2)次按，民法第1116條規定夫妻互負扶養義務，及審酌勞動基
    準法第54條第1 項第1 款，勞工年滿60歲，雇主得強制其退
    修之規定，故原告甲○主張其自年滿60歲時起，因無法工作
    不能維持生活（見本院卷第87頁陳報狀），而得主張其有受
    被害人林秋玉扶養之權利，亦屬可採。再者，原告甲○除之
    扶養義務人被害人林秋玉外，尚有1 名子女即乙○○，亦有
    卷附之戶籍謄本可證，而堪認定。復次，原告甲○應亦主張
    應以行政院主計處93年度高雄市平均每人每月消費支出16,7
    86元作為扶養費之計算基準，然參酌上開(1)部分之論述，
    本院認應以每月9,102 元始為合理（每年請求之金額即為9,
    102 *12 ＝109,224） 。爰就原告甲○得請求之扶養金額敘
    述如下：
  原告甲○自被害人林秋玉死亡時為47.67 歲至年滿60歲尚有
    12.33 年，有卷附戶籍謄本可證（見本院95年度附民字第31
    5 號卷第8 頁）。則關於此部分之扶養費：依年別5 ％複式
    霍夫曼計算法（第一年扣除中間利息），其計算式為：[109
    22 4*9.00000000 （此為應受扶養12年之霍夫曼係數）+109
    224* 0.33*（9.00000000-0.00000000）]除以2 （受扶養人
    數）= 514,178 （四捨五入至元）。
  至其平均餘命為75.98 歲，尚有27.98 年之平均餘命，有卷
    附93年台灣省男性簡易生命表可稽（見本院95年度附民字第
    315 號卷，下稱附民卷，第18頁），應堪認定。故原告甲○
    於60歲之後之扶養費：依年別5 ％複式霍夫曼計算法（第一
    年扣除中間利息），其計算式為：[109224*16.00000000 （
    此為應受扶養27年之霍夫曼係數）+109224*0.98* （17.000
    00000-00.00000000）]除以2 （受扶養人數）=940026 （四
    捨五入至元），並應扣除60歲以前之扶養費，940,026 －51
    4,178 ＝42 5,848元。故原告甲○得請求之扶養費為425,84
    8 元乙節，即可認定。
  3.精神慰撫金部分
    按非財產上損害之慰撫金數額，究竟若干為適當，應斟酌兩
    造身份、地位及經濟狀況，俾為審判之依據（最高法院86年
    度台上字第511 號判決要旨參照）。查原告甲○因系爭刑事
    案件喪妻，原告乙○○因系爭刑事案件喪母及原告丁○○、
    丙○○○因系爭刑事事件喪女，突遭驟變，頓失親人，其精
    神確受痛苦；及其等之經濟情況分別為：(1)被告於96年度任
    職桐興機械工程有限公司，年度所得為202,680 元，(2)原告
    甲○於96年度之年度薪資所得為524,855 元，年度股利所得
    為119 元，及其名下有不動產7 筆，公告現值為1,54 4,566
    元，(3)原告乙○○96年度之薪資年度所得為47,600元，及名
    下有不動產1筆，公告現值約657,429 元，(4)原告丁○○96
    年度之年度利息所得為33,607元（若以年息2 ％設算，本金
    應約有168 萬350 元），(5)原告丙○○○年度利息所得為51
    ,308 元 （若以年息2 ％設算，本金應約有256 萬5,400 元
    ），有卷附之稅務電子閘門財產所得調件明細表可按。本院
    審酌兩造身份、地位、原告及被害人之關係，被告侵權行為
    之態樣，及原告痛失直系親屬或配偶，所受精神上痛苦甚鉅
    等一切情狀，認原告各請求100 萬元之非財產上損害即精神
    慰撫金，尚屬適當。逾此部分之請求，則應予以駁回。
  (二)準此，原告甲○所得請求者為殯葬費加計扶養費與精神慰撫
    金，總數為151 萬5,383 元（計算式：89,535元+425,848元
    +1,000, 000 元＝1,515,383 元）；原告乙○○所得請求者
    為精神慰撫金100 萬元；原告丁○○所得請求者為扶養費加
    計精神慰撫金，總數為109 萬7,901 元（計算式：97,901元
    +1,000,000元＝1,097,901 元）；原告丙○○○所得請求者
    為扶養費加計精神慰撫金，總數為112 萬7,492 元（計算式
    ：127,492 元+1,000,000元=1,127,492元）等節，即可認定
    。
六、按「給付無確定期限者，債務人於債權人得請求給付時，經
    其催告而未為給付，自受催告時起，負遲延責任。其經債權
    人起訴而送達訴狀，或依督促程序送達支付命令，或為其他
    相類之行為者，與催告有同一之效力」、「遲延之債務，以
    支付金錢為標的者，債權人得請求依法定利率計算之遲延利
    息」、「應付利息之債務，其利率未經約定，亦無法律可據
    者，週年利率為百分之五」民法第229條第2項、第233條第1
    項前段、第203 條復分別著有明文。本件原告對於被告之侵
    權行為損害賠償請求權，係屬於給付未有確定期限之金錢債
    權，揆諸前述規定，原告主張被告應自起訴狀繕本送達之翌
    日，即95年12月13日起（按本件係被告於刑事審判程序中之
    95年12月12日當庭收受起訴狀繕本，見附民卷第4 頁），加
    給按年息5 ％計算之法定遲延利息，於法即無不合。
七、綜上所述，原告本於侵權行為法律關係，請求被告各給付原
    告甲○151 萬5,383 元，原告乙○○100 萬元，原告丁○○
    109 萬7,901 元，原告丙○○○112 萬7,492 元，及自刑事
    附帶民事起訴狀繕本送達翌日即95年12月13日起至清償日止
    之法定遲延利息為有理由，應予准許。逾此範圍之請求，為
    無理由，應予駁回。又本件原告勝訴部分，陳明願供擔保聲
    請宣告假執行，核無不合，爰分別酌定相當之擔保金額，予
    以准許。至原告敗訴部分，假執行之聲請失所附麗，應予駁
    回。
八、據上論結，本件原告之訴為一部有理由，依民事訴訟法第79
    條、第390 條第2 項、第392 條第1項，判決如主文。
中    華    民    國    98    年    5     月    25    日
                  民事第六法庭  法  官   吳志豪
以上正本係照原本作成。
如不服本判決，應於判決送達後20日內向本院提出上訴狀，同時
表明上訴理由（原判決所違背之法令及其具體內容或依訴訟資料
可認為原判決有違背法令之具體事實）；如已於本判決宣示後送
達前提起上訴者，應於判決送達後10日內補具上訴理由（均須按
他造當事人之人數附繕本）。
中    華    民    國    98    年    5    月    25    日
                                 書記官   劉音利


司法院資訊處製作；財團法人民間司法改革基金會備份。
